最高法院刑事判決　　　　　　　　　　　　　　　九十三年度台上字第四九八四號
　　上　訴　人　台灣高等法院檢察署檢察官
　　被　　　告　甲○○
右上訴人因被告業務過失致人於死案件，不服台灣高等法院中華民國九十年五月二日
第二審更審判決︵九十年度交上更(一)字第三號，起訴案號：台灣台北地方法院檢察署
八十六年度偵字第一三七九五號︶，提起上訴，本院判決如左：
    主　文
原判決撤銷，發回台灣高等法院。
    理  由
本件原判決以公訴意旨略以：被告甲○○以駕駛營業遊覽車為業，為從事駕駛業務之
人，於民國八十五年五月二十六日下午六時許，駕駛車號ＬＬ｜一０五號大型遊覽車
，自台北往宜蘭方向行駛，途經濱海公路一一九點五公里處，應注意汽車交會時應保
持適當間隔，且依當時情形，又無不能注意之情形，乃竟疏未注意，於行近轉彎處時
過於靠近分向中心線，適有吳振興駕駛ＡＱ｜八四九二號自小客車自宜蘭往台北方向
行駛，亦行經該處，致被告之大遊覽車車尾撞及吳振興所駕駛之小客車，該小客車因
而打滑橫向行至與被告同向之王明德所駕駛車牌號碼ＨＳ｜Ｐ四五號曳引車︵砂石車
︶車前，王明德因而煞車不及而撞及吳振興之自小客車，並將吳振興之自小客車推向
往台北方向車道外側，致吳振興及搭坐其上之吳董秀容、吳顯裕、曲曉薇、吳孟霓均
當場死亡等情。因認被告涉有刑法第二百七十六條第二項之業務過失致人於死罪嫌云
云。經審理結果，認被告犯罪不能證明，因而撤銷第一審論處被告業務過失致人於死
罪刑之判決，改判諭知被告無罪，固非無見。
惟查：(一)、證據之證明力如何，雖屬於事實審法院自由判斷之職權，但審理事實之法
院對於卷內各證據如何以為取捨，及證據證明力如何得心證之判斷理由，均應詳為析
述論斷，記載於理由欄內，否則即有判決不載理由之違法。原判決依憑原審受命法官
於九十年三月二十三日勘驗現場之勘驗筆錄，認定本件肇事現場為直路，非彎路，距
彎道尚有一百三十二公尺遠，並進而認定肇事原因乃死者吳振興於車禍時有駛入對向
車道所致︵見原判決第七頁第五、六行，第五頁第十三、十四行︶。然依原審受命法
官之勘驗筆錄記載﹁告訴代理人稱﹃小客車︵指吳振興之小客車︶與大客車︵指被告
之遊覽車︶碰撞地點，應在一一九．五公里前十公尺左右之距離﹄；被告稱﹃撞擊地
點，我並不清楚﹄；選任辯護人稱﹃一一九．五公里前約一百公尺為直路﹄﹂︵見原
審交上更(一)審卷第四十四頁︶；又該勘驗筆錄之現場圖記載﹁車禍地點為一一九．五
公里處﹂︵見原審交上更(一)審卷第四十五頁︶。原判決認定車禍地點為一一九．五公
里處，距彎道尚有一百三十二公尺遠，此與告訴代理人、被告、被告之辯護人所述均
不相符，究竟憑何認定車禍地點為一一九．五公里處，原判決未說明所憑之證據及認
定之理由，自有理由不備之違法。(二)、證據之證明力如何，雖屬於事實審法院自由判
斷之職權，然其所為判斷，仍應受經驗法則與論理法則之支配。原判決認定肇事現場
是直道，非彎道，本件肇事乃吳振興駕駛自小客車超越中心線，侵入對向車道而撞擊
在對向車道行駛之被告大遊覽車左側後車身所致。然依台灣省車輛行車事故覆議鑑定
委員會鑑定結果認﹁依照片內簡車︵被告遊覽車︶車損部位顯示，研判第一時間吳振
興車與簡車︵被告車︶撞及時係有角度撞擊，簡車︵被告車︶行近彎道車身呈向右斜
，左後側與吳振興車擦撞後，第二時間吳振興車再與王明德之大砂石車撞及︵刮地痕
距路面邊緣線三．三七公尺︶，較靠分向中心線，可證明第一時間簡車︵被告車︶與
吳車擦撞時非常靠近中心分向線甚或超過分向線，於回本車道時，與吳振興車發生擦
撞之可能性較大﹂︵見第一審卷第二十九頁正反面︶。證人張漢威︵台灣省車輛行車
事故覆議鑑定委員會委員︶在檢察官偵查中證稱﹁散落物不可成為撞擊點的判斷，因
為涉到二車的速度、重量，所以散落物是會飄移的，大巴士︵被告車︶的撞擊點有三
，第一點在左身後側；第二點在輪胎上；第三點在後車身……大巴士︵被告車︶車身
後部位應是斜的，我們判斷車禍地點是在轉彎處……依大砂石車︵王明德駕駛︶的煞
車痕，判斷它離中心線超過五十公分，大巴士司機︵被告︶說大砂石車超車是不可能
的﹂︵見偵查卷第六頁反面、第七頁︶；其於原法院上訴審又證稱﹁車損方面是依遊
覽車︵被告車︶判斷，因吳振興車已被大砂石車壓過；另吳振興車應是左前車頭撞到
遊覽車︵被告車︶之後，因慣性動作，再在右前方撞一次，故遊覽車之中間部位至後
輪處均有痕；依現場資料，沒有爆胎痕跡；我們是依撞擊前時間因素推斷，而並非已
撞上的地點處判斷；另撞後偏向另車道，是因慣性問題，因左車頭撞及後，後方動力
尚未消失，才會有偏道的情形﹂等語︵見上訴審卷第三十六、三十七頁︶。證人劉博
文︵即本件肇事時行駛在吳振興車後之自小客車駕駛人︶證稱﹁當時行駛在我前方之
ＡＱ｜八四九二號自小客車︵指吳振興車︶時速與我差不多，約時速四十至五十公里
，該車由宜蘭往基隆、台北方向行駛，並無駛入來車道﹂等語︵見偵字第一一九三五
號卷(一)第十頁反面︶。原判決認定肇事地點為直道，非彎道，且係吳振興之車侵入對
向車道所致等情，此與台灣省車輛行車事故覆議鑑定委員會鑑定意見及證人張漢威、
劉博文之前述證詞均有不符。再按肇事地段如係直道，是否可能會造成被告遊覽車之
中間部位及後輪處均有撞及痕？如係直道，是否可能發生被告車之車身後部位是斜的
，且是有角度撞擊？原判決之採證認事是否違反汽車行車肇事之經驗法則或論理法則
？非無審究餘地。原審未釐清上開疑點，復未說明其認定之理由，不僅有嫌證據調查
未盡，亦有判決理由不備之違法。(三)、依駕駛常識，大型車於行駛彎道向右轉彎時，
其車身左側後段必會向左歪斜，反之，如向左轉彎時，其車身右側後段必會向右歪斜
，直至車輛回到本車道正直行駛時，始會使車身回復正直。依道路交通事故調查報告
表二即肇事現場圖︵見偵字第一一九三五號卷(一)第十七頁︶、原審勘驗筆錄︵見原審
交上更(一)卷第四十五頁︶及現場照片︵見第一審卷第六十一頁︶綜合觀察，於近肇事
現場路面，自基隆、台北往宜蘭方向，先向右轉彎，經撞擊點後，再向左轉彎，呈﹁
﹂型︵即Ｓ之反方向型︶。依前開駕駛常識所述，大型車行駛彎道，於向右轉彎行駛
時，其車身左側後段必會向左歪斜之現象觀之，被告是否如同台灣省車輛行車事故覆
議鑑定委員會鑑定意見所述，因其車與吳車擦撞時非常靠近中心分向線，甚或超過分
向線，導致其車身左側後段侵入吳振興行駛之車道，致與吳振興車發生擦撞？饒有探
究之必要。而本件肇事責任，台灣省台北縣區車輛行車事故鑑定委員會之鑑定意見，
與台灣省車輛行車事故覆議鑑定委員會之鑑定意見不同，因事涉專業知識之領域，似
宜再委請專業機構︵例如國立交通大學交通管理學系或中央警察大學︶予以鑑定，究
明真相，以昭折服。檢察官上訴指摘原判決不當，非無理由，應認原判決仍有撤銷發
回更審之原因。
據上論結，應依刑事訴訟法第三百九十七條、第四百零一條，判決如主文。
中　　　華　　　民　　　國　　九十三　　年　　　九　　　月　　二十三　　日
                              最高法院刑事第十二庭
                                  審判長法官  陳　正　庸
                                        法官  賴　忠　星
                                        法官  張　清　埤
                                        法官  林　開　任
                                        法官  呂　永　福
      右正本證明與原本無異
                                              書  記  官
中　　　華　　　民　　　國　　九十三　　年　　　九　　　月　　二十九　　日
                                                                       ｍ
